【裁判字號】    94,重上,568
【裁判日期】    950725
【裁判案由】    損害賠償
【裁判全文】
臺灣高等法院民事判決                 94年度重上字第568號
上  訴  人
即被上訴人  庚○○
            己○○
上列二人共同
法定代理人  戊○      住台北市○○街99巷11之4號3樓
            甲○○    住台北市○○○街40巷5號
上  訴  人
即被上訴人  丙○      住台北市大安區○○○路○段278巷8號
                        4樓
            乙○      住同上
上列二人共同
法定代理人  丁○      住台北市○○街366號18樓之2
            壬○○    住台北市○○街366號18樓之2
上列四人共同
訴訟代理人  劉錦隆律師
被  上訴人
即  上訴人  癸○○    住台北市○○○路○段23巷6號
          （原名黃金玉）
訴訟代理人  陳美玲律師
被  上訴人
即  上訴人  大華證券股份有限公司
                      設台北市○○街17號3樓
法定代理人  子○○    住台北市○○街17號3樓
訴訟代理人  蕭壬宏律師
上列當事人間損害賠償事件，上訴人對於中華民國94年10月6日
臺灣臺北地方法院93年度重訴字第873號第一審判決提起上訴，
，本院於95年7月11日言詞辯論終結，判決如下：
    主  文
原判決關於命癸○○、大華證券股份有限公司連帶給付新台幣66
0萬元本息，及該部分假執行之宣告，暨命癸○○、大華證券股
份有限公司負擔訴訟費用之裁判均廢棄。
上開廢棄部分，被上訴人庚○○、己○○、丙○、乙○在第一審
之訴及假執行之聲請均駁回。
上訴人庚○○、己○○、丙○、乙○之上訴駁回。
第一審訴訟費用關於命癸○○、大華證券股份有限公司負擔部分
及第二審訴訟費用關於癸○○、大華證券股份有限公司上訴部分
，由被上訴人庚○○、己○○、丙○、乙○負擔。第二審訴訟費
用關於庚○○、己○○、丙○、乙○上訴部分由庚○○、己○○
、丙○、乙○負擔。
    事  實
甲、上訴人即被上訴人庚○○、己○○、丙○、乙○方面：
壹、聲明：
一、原判決不利於上訴人部分廢棄。
二、上開廢棄部分，被上訴人癸○○、大華證券股份有限公司應
    再連帶給付上訴人新台幣（下同）140萬元，及自89年12月
    19 日起至清償日止，按年息百分之5計算之利息。
三、對造之上訴駁回。
貳、陳述：除與原判決記載相同者外，補稱略以：
一、甲○○只是其中2名上訴人之法定代理人，原審僅依甲○○
    在訴訟外所為不利於己之陳述，即認系爭800萬元債務已清
    償140萬元，顯未注意甲○○僅為部分上訴人之法定代理人
    及民事訴訟法第56條第1款之規定。
二、系爭賣出成交單雖記載買受人「谷黃金葉」，惟只要被上訴
    人黃金玉協助上訴人向被上訴人大華證券取出系爭公債，上
    訴人即可以公債持有人之身分，於到期後持系爭公債向中央
    銀行取款，有無列入遺產申報，並不影響上訴人取得該公債
    後之權利，上訴人因而聽從被上訴人黃金玉之建議，未將系
    爭公債列入谷黃金葉之遺產申報。
乙、被上訴人方面：
Ａ、被上訴人即上訴人癸○○方面：
壹、聲明：
一、原判決不利於上訴人部分廢棄。
二、上開廢棄部分，駁回被上訴人第一審之訴。
三、駁回對造之上訴。
貳、陳述：除與原判決記載相同者外，補稱略以：
    假設（僅係假設）谷黃金葉女士不願出借上訴人癸○○800
    萬元資金作丙，導致上訴人癸○○必需編造債券買賣以騙取
    系爭800萬元，則谷黃金葉女士又為何願意於事後另行出借
    300萬元予上訴人癸○○作丙，顯見其矛盾。系爭800萬元及
    300萬元確實係谷黃金葉女士出借上訴人癸○○作丙，應屬
    無疑。
Ｂ、上訴人即上訴人大華證券股份有限公司方面：
壹、聲明：
一、原判決不利於上訴人部分廢棄。
二、上開廢棄部分，駁回被上訴人第一審之訴。
三、駁回對造之上訴。
貳、陳述：除與原判決記載相同者外，補稱略以：
    谷黃金葉違反市場款券劃撥之機制，顯具有重大過失，依民
    法第217條規定，主張過失相抵。
    理  由
一、上訴人庚○○、己○○、丙○、乙○（即谷黃金葉之繼承人
    ）起訴主張：上訴人黃金玉（93年9月3日更名為癸○○）原
    為上訴人大華證券股份有限公司 (下稱大華公司)重慶南路
    分公司營業員，於任職期間之89年12月18日向谷黃金葉（92
    年1月12日亡）詐稱大華公司有販售83-2期中央政府公債，
    谷黃金葉不疑有他，遂向大華公司買受800萬元之「央債83
    －2期」債券，並由上訴人黃金玉協助谷黃金葉自其世華銀
    行永和分行0000000000帳戶辦理轉帳800萬元付款事宜。谷
    黃金葉於92年1月12日死亡，由上訴人庚○○等人繼承其遺
    產。因谷黃金葉買受之上開債券經黃金玉換單後係於93年5
    月21日到期，上訴人遂向大華公司查詢該「央債83-2期」公
    債到期後如何領取。詎上訴人大華公司竟表示該公司未賣出
    該債券予谷黃金葉，且中央銀行根本未發行該債券。上訴人
    始知谷黃金葉係受上訴人黃金玉詐欺，乃委請律師93.5.10
    發函大華公司出面解決，大華公司函復黃金玉業於92年11月
    25 日申請離職。上訴人黃金玉於事發之89年12月18日為上
    訴人大華公司僱用之營業員，經銷債券為其業務，黃金玉利
    用職務之便，以大華公司名義販賣不實債券，向谷黃金葉詐
    欺80 0萬元，顯係因執行職務不法侵害谷黃金葉之權利。爰
    依民法第184條第1項、第188條第1項規定，請求黃金玉、大
    華公司連帶給付800萬元及自89年12月19日起至清償日止按
    年息5%計算之利息。
    上訴人黃金玉、大華公司對黃金玉於89.12.18任職大華公司
    重慶南路分公司任證券營業員乙節不爭執，惟否認黃金玉詐
    騙谷黃金葉向大華公司買受上開「央債83-2期」債券。
    上訴人黃金玉辯以谷黃金葉於78年5月間即於大華公司開戶
    委託買賣有價證券，黃金玉即為負責之營業員。89年12月18
    日，谷黃金葉因「作丙」之關係（透過黃金玉介紹，以「金
    主」身份將資金借貸予其他需要融資之投資人）），由黃金
    玉協同谷黃金葉至世華銀行辦理轉帳800萬元程序，當場由
    谷黃金葉在提款單蓋章並親自簽名後，再存入黃金玉之存款
    帳戶，系爭800萬元係谷黃金葉因「作丙」關係而「借貸」
    予黃金玉，上訴人黃金玉早於91年5月即每月償還10萬元予
    谷黃金葉，92年1月間谷黃金葉過逝後，黃金玉仍繼續還款
    ，總計清償140萬元。上訴人法定代理人明知系爭800萬元係
    黃金玉向谷黃金葉之借款，但刻意指為侵權，其目的在大華
    公司之償還能力等語。
    上訴人大華公司辯以：大華公司重慶南路分公司經主管機關
    許可之業務範圍為「證券經紀商、其他經本會核准業務」，
    不包括買賣政府公債之證券自營商業務，上訴人庚○○等所
    稱「央債83-2期」債券之買賣，非大華公司重慶南路分公司
    經營之業務，黃金玉係證券營業員，非債券營業員。谷黃金
    葉未至大華公司開設債券帳戶或與大華公司簽訂債券附條件
    買賣契約，且依一般金融慣例，投資人買賣債券，應開戶或
    簽訂債券附條件買賣總契約後，與業務人員議價後，即應將
    款項匯入證券商（銀行）指定之帳戶，惟谷黃金葉卻將系爭
    800萬元匯入黃金玉之個人帳戶。谷黃金葉自78年起即在大
    華公司開立帳戶買賣股票，不可能不知款項劃撥制度，谷黃
    金葉竟自行將款項匯至黃金玉之帳戶內，顯見黃金玉該行為
    非屬大華公司執行職務之行為。上訴人庚○○等主張黃金玉
    侵權行為之時為89年12月18日，其提出之賣出成交單上載「
    買方於90.1.6以0000000元賣回上開債券」，則若黃金玉未
    於90.1.6交付上開款項予谷黃金葉，則谷黃金葉至遲於
    90.1.6即應知悉該債券交易不存在，縱認黃金玉係利用執行
    務之機會詐騙谷黃金葉之款項，上訴人庚○○等於93.7.16
    始提起本件訴訟，其請求權亦已罹於時效而消滅。且若谷黃
    金葉未將款項匯入黃金玉帳戶，亦不可能造成損害，谷黃金
    葉違反市場款券劃撥之機制，顯有重大過失，依民法第217
    條規定主張過失相抵等語。
    （原審命黃金玉、大華公司連帶給付庚○○等660萬元本息
    ，駁回上訴人庚○○等其餘之訴。兩造各就其敗訴部分提起
    上訴。）
二、查上訴人黃金玉原為上訴人大華公司重慶南路分公司證券營
    業員，於92.11.25離職。上訴人庚○○等之被繼承人谷黃金
    葉於78年5月即在大華公司重慶南路分公司開戶委託買賣股
    票。谷黃金葉於國泰世華銀行永和分行000-00-0000000號帳
    戶於89.12.18提出800萬元，上訴人黃金玉於國泰世華銀行
    永和分行000-00-0000000帳戶於89.12.18存入之800萬元係
    由谷黃金葉上開帳戶轉入。谷黃金葉於92.1.12死亡等情，
    有大華公司提出之交易資料影本、國泰世華商業銀行永和分
    行95.3.21（95）國世永和字第0035號函及檢附之黃金玉交
    易明細資料，95.3.27（95）國世永和字第0039號函檢附之
    谷黃金葉交易明細資料，上訴人庚○○等提出之戶戶籍謄本
    、台北地方法院92年3月12日92年度繼字第228號通知等可稽
    （見原審卷(一)第67-94頁、8-16頁、本院卷(二)第20-91頁、95
    -103頁、），且為兩造所不爭執，堪認為真正。
三、上訴人庚○○等4人主張上訴人黃金玉於89.12.18向谷黃金
    葉訛稱大華公司有販售87年5月21日發行，93年5月21日到期
    ，票面利率5.7％之83－2期中央政府公債，若於期前賣回則
    以4.83％計算，而向谷黃金葉兜售，谷黃金葉不疑有他，遂
    以800萬元向大華證券買受「央債83－2期」債券，並由黃金
    玉協助由谷黃金葉上開帳戶提領800萬元，轉入黃金玉上開
    帳戶（見原審卷(一)第3頁背面），上訴人黃金玉利用職務之
    便，以上訴人大華公司券名義販賣不實債券，向谷黃金葉詐
    欺800萬元，顯係因執行職務，不法侵害谷黃金葉之權利，
    爰依民法第184條第1項、第188條第1項等規定，請求黃金玉
    、大華公司連帶給付800萬元及自89年12月19日起至清償日
    止按年息5%計算之利息。上訴人黃金玉、大華公司則否認黃
    金玉於89.12.18詐騙谷黃金葉以800萬元買受「央債83－2期
    」債券，辯以該800萬元係黃金玉與谷黃金葉間之借貸糾紛
    ，與大華公司無涉等語。經查：
(一)、按民事訴訟如係由原告主張權利者，應先由原告負舉證之責
    ，若原告先不能舉證，以證實自己主張之事實為真實，則被
    告就其抗辯事實即令不能舉證，或其所舉證據尚有疵累，亦
    應駁回原告之請求（最高法院17年上字第917號判例意旨參
    照）。
(二)、
１、上訴人庚○○等於93.7.16起訴時稱黃金玉於89.12.18詐騙
    谷黃金葉購買時係交付原證1之賣出成交單即「買受人：谷
    黃金葉、債券種類期次：央債83-2期、成交日期：90/12/18
    交割日期：90/12/18、到期日93/5/ 21、總面額0000000、
    票面利率5.7000、成交價格0000000元、應收利息759320元
    、應收金額0000000元。雙方約定事項：2.買方於92.12.18
    賣回上列債券」。嗣於原審93.8.26庭期稱原證1是換單後的
    ；於94.1.24復稱89年的成交單被黃金玉收回，當時是原本
    ，90年也是原本，也被黃金玉拿回，我們影印留存，我們手
    上有一張91年的原本，並於94.3.3提出91年賣出成交單正本
    ，即「買受人：谷黃金葉，債券種類期次：央債83-2期、成
    交日期：91/04/22，交割日期：91/04/22、到期日93/5/21
    、總面額0000000、票面利率5.7000、成交價格0000000、應
    收利息759320、應收金額0000000。雙方約定事項：買方於
    92年12月18日賣回上列債券」；於94年6月2日則提出成交單
    三紙原本，除上開二紙外，另提出「買受人：谷黃金葉、債
    券種類期次：央債83-2期、成交日期：89/12/18交割日期：
    89/12 /18、到期日92/5/ 21、總面額0000000、票面利率
    5.7000、成交價格0000000元、應收利息184953元、應收金
    額0000000元。雙方約定事項：2.買方於90.01.16賣回」（
    見原審卷(一)第3頁背面、第7頁、41頁、124頁、126-127頁原
    審卷(二)第24頁、27頁）。上訴人黃金玉否認89年12月18日債
    券賣出成交單之原本係其製作交付（見原審卷(二)第30頁），
    對另二紙（即成交日期90/12/18、91/04/22）成交單係其製
    作交付谷黃金葉不爭執，但辯稱係樣本，且交付者係影本云
    云（見原審卷(二)第24頁）。
２、查上訴人庚○○等就黃金玉89年12月18日詐騙谷黃金葉向大
    華公司購買上開「央債83-2期」債券，就黃金玉交付之債券
    及其持有之原本、影本情形所述前後不一，已如上述，且拒
    絕陳述何時發見上開成交單（見原審卷(二)第75頁）。
    上訴人未舉證證明其於94.6.2提出之成交日期89/12/18之成
    交單係黃金玉交付，其此部分主張已難認為真正。且縱若該
    89/12/18成交單係黃金玉交付谷黃金葉，則依該成交單記載
    「買方於90.1.16賣回」，何以其仍持有該成交單？上訴人
    庚○○等稱90/12/18之成交單係以89/12/18之換單，91/04/
    22之成交單係以90/12/18換單而來（見本院卷(一)第152-153
    頁），若上訴人庚○○等稱「換單」為真正，何以其仍持有
    89/12/18、90/12/18之成交單？是上訴人庚○○等所述已難
    認為真正。又89/12/18成交單之「總面額0000000，買方於
    90.1.16賣回」，而90/12/18及91/04/22成交單內容均為「
    總面額0000000，應收金額為0000000，應收金額為0000000
    ，買方於92.12.18賣回」，（見原審卷(二)第27頁、卷(一)第7
    、127頁），是上訴人庚○○等所提90/12/18之成交單與
    91/04/22 之成交單，二者總面額、應收金額、買方賣回時
    間均相同，何以須要換單？是益證上訴人庚○○等所述與事
    理有違。
３、谷黃金葉於78年5月間起即在大華公司開戶委託買賣股票，
    其於89年12月18日提領800萬元，轉存入黃金玉帳戶時，已
    從事股票買賣10餘年，就委託證券商買賣有價證券之交易作
    業應已極熟悉，若黃金玉確詐騙其向大華公司購買債券，其
    理應知悉款項應匯入大華公司帳戶，而非匯入黃金玉個人帳
    戶。上訴人庚○○等自陳由黃金玉協助谷黃金葉辦800理萬
    元付款事宜，且谷黃金葉提領800萬元之提款憑條上有谷黃
    金葉之簽名、用印（見原審卷(一)第3頁背面、55頁），則谷
    黃金葉親自提領該800萬元後，自知悉該800萬元係轉入黃金
    玉帳戶。上訴人庚○○等主張黃金玉詐騙谷黃金葉向大華公
    司購買「央債83-2」債券，谷黃金葉乃提領800萬元交付黃
    金玉云云，顯與事理有違。
４、上訴人庚○○等自陳黃金玉另於90.11.23向谷黃金葉借貸
    300萬元，並簽發90.12.3期支票乙紙為據，該支票未提示，
    谷黃金葉生前即告知甲○○該300萬元借款之事，黃金玉係
    92年3月始以現金陸續清償等情（參見本院卷(一)第54頁、116
    -118頁）。若上訴人庚○○等提出之89/12/18成交單為真正
    ，則依該成交單所載「買方於90.1.16賣回」，黃金玉或大
    華公司未於90.1.16向谷黃金葉買回，谷黃金葉於斯時即可
    知悉係遭黃金玉詐騙，何以其於90.11.23仍借款300萬元予
    黃金玉，益證上訴人庚○○等主張黃金玉於89.12.18詐騙谷
    黃金葉購買「央債83-2期」債券之情，與事理有違。況上訴
    人庚○○等自陳於谷黃金葉死亡（即92.1.12）前即知悉谷
    黃金葉與黃金玉間有系爭800萬元糾紛，而其等遲至92.12.4
    前數日始與大華公司聯絡（見本院卷(一)第118頁）。若谷黃
    金葉確係因黃金玉詐騙而向大華公司購買系爭債券，則上訴
    人庚○○等何以遲至約1年後始要求大華公司出面解決？亦
    與事理有違。又上訴人庚○○等申報谷黃金葉遺產稅時，並
    未將谷黃金葉上開債券申報，此有遺產稅申報書可稽（見本
    院卷(二)第10-15頁）。查上訴人庚○○等提出之上開債券成
    交單，均註明「買受人：谷黃金葉」，若未申報遺產，其繼
    承人將無法行使權利。雖上訴人庚○○等主張有向申報遺產
    稅之代書告知谷黃金葉有記名債券云云（見本院卷(二)第119
    頁）。惟證人黃雄達於本院結證其與谷黃金葉向來認識，本
    件遺產稅申報係甲○○（即庚○○、己○○之母）委託伊辦
    理，伊以辛○○名義送件，伊知悉被繼承人記名之遺產一定
    要申報才能換名，本件甲○○未提出上開三紙成交單，甲○
    ○口頭稱證券公司營業員告知李女谷黃金葉此部分債券係免
    稅，無庸申報遺產，甲○○只有告訴伊谷黃金葉在證券公司
    買了幾百萬元債卷等語（見本院卷(二)第138-139頁），是顯
    上訴人庚○○等委託黃雄達申報谷黃金葉遺產稅時，並未將
    谷黃金葉上開「債卷成交單」提出。上訴人庚○○等對谷黃
    金葉遺產中之不動產、存款、股票等均提出資料由代書申報
    ，是若谷黃金葉確因黃金玉詐騙而於89.12.18向大華公司購
    買爭「央債83-2期」債券，並經二次換單，持有91/04/22之
    成交單，該成交單上記明「買受人：谷黃金葉」，則其等自
    應申報該筆債券遺產，惟甲○○稱營業員告知無庸申報，實
    與常理有違。上訴人庚○○等主張黃金玉於89.12.18詐騙谷
    黃金葉以800萬元向大華公司購買系爭債券之情，實難認與
    事實相符。
５、依上所述，上訴人庚○○等主張上訴人黃金玉於89.12.18
    詐騙谷黃金葉向大華公司購買「央債83-2」債券，因而提領
    800萬元轉存入黃金玉帳戶之情，即非可採。上訴人黃金玉
    抗辯該800萬元係谷黃金葉因「作丙」而與伊間之民事借貸
    云云，核與事理無違，應為可採。
６、上訴人庚○○等以原審卷(一)第104-105頁黃金玉與大華公司
    經理錄音帶譯文主張黃金玉確有詐騙谷黃金葉云云。
    查該譯文係擷取部分錄音內容，此見該譯文前言即明，則自
    無從以黃金玉於審判外與大華公司人員之片斷談話內容認黃
    金玉於89.12.18詐騙谷黃金葉，況該譯文內容黃金玉稱因谷
    媽媽向其要，其乃利用制式格式製作交割單，其並未承認
    89.12.18詐騙谷黃金葉。
(三)、本件上訴人庚○○等未能舉證證明大華公司之受僱人黃金玉
    於89.12.18利用執行職務之便，向谷黃金葉詐騙800萬元，
    則其等依民法第184條、第188條侵權行為法則請求上訴人黃
    金玉、大華公司連帶給付800萬元本息，自屬無據，應予駁
    回。
四、綜上所述，上訴人庚○○等主張為不足採，其等依侵權行為
    法則請求上訴人黃金玉、大華公司連帶給付800萬元本為無
    理由，不應准許，其假執行之聲請亦失所附麗，應併予駁回
    。乃原審判命上訴人黃金玉、大華公司連帶給付660萬元本
    息，並為假執行之宣告，自有未洽。上訴人黃金玉、大華公
    司上訴意旨指摘原判決此部分不當，求予廢棄改判，為有理
    由。自應由本院予以廢棄改判，如主文第二項所示。上訴人
    庚○○等之請求不應准許，原審為其等敗訴判決，理由雖有
    不同，結論並無二致，仍應予以維持，上訴人庚○○等上訴
    意旨指摘原判決不利其部分不當，求予廢棄改判，為無理由
    ，應予駁回。
五、本件事證已明，兩造其餘攻繫防禦方法，經核與本判決之結
    果不生影響，爰不一一論述。
六、據上論結，本件上訴人黃金玉、大華公司之上訴為有理由，
    上訴人庚○○、己○○、丙○、乙○之上訴為無理由，依民
    事訴訟法第450條、449條第2項、第78條、第85條第1項前段
    ，判決如主文。
中    華    民    國    95    年    7     月    25    日
                  民事第八庭  審判長法  官  吳景源
                                    法  官  連正義
                                    法  官  滕允潔
正本係照原本作成。
如不服本判決，應於收受送達後20日內向本院提出上訴書狀，其
未表明上訴理由者，應於提出上訴後20日內向本院補提理由書狀
（均須按他造當事人之人數附繕本）上訴時應提出委任律師或具
有律師資格之人之委任狀；委任有律師資格者，另應附具律師資
格證書及釋明委任人與受任人有民事訴訟法第466條之一第一項
但書或第二項（詳附註）所定關係之釋明文書影本。
中    華    民    國    95    年    7     月    25    日
                                    書記官  黃麗玲
附註：
民事訴訟法第四百六十六條之一（第一項、第二項）：
對於第二審判決上訴，上訴人應委任律師為訴訟代理人。但上訴
人或其他法定代理人具有律師資格者，不在此限。
上訴人之配偶、三親等內之血親、二親等內之姻親，或上訴人為
法人、中央或地方機關時，其所屬專任人員具有律師資格並經法
院認為適當者，亦得為第三審訴訟代理人。


司法院資訊處製作；財團法人民間司法改革基金會備份。
